【裁判字號】    96,易,3941
【裁判日期】    970429
【裁判案由】    頂替等
【裁判全文】
臺灣高雄地方法院刑事判決              96年度易字第3941號
公  訴  人  臺灣高雄地方法院檢察署檢察官
被      告  甲○○
            乙○○
上列被告因頂替等案件，經檢察官提起公訴（96年度偵字第2195
0號），本院判決如下：
    主  文
甲○○犯不能安全駕駛動力交通工具罪，處有期徒刑肆月，如易
科罰金，以新臺幣壹仟元折算壹日。
乙○○犯頂替罪，處有期徒刑伍月，如易科罰金，以新臺幣壹仟
元折算壹日。
    事  實
一、甲○○於民國96年7 月27日晚間11時許，駕駛其向朋友借用
    之車牌號碼5506-DW 號自小客車，搭載真實姓名、年籍不詳
    之友人自旗津出發，一同前往位於高雄市苓雅區○○○路上
    之大帝國舞廳，與朋友在該處飲用啤酒數杯後，明知其於飲
    酒後注意力減低、反應力變慢，此時如仍駕車行駛在道路上
    ，容易發生交通事故，有致他人於死、傷之危險，仍駕駛前
    揭自小客車欲返回旗津住處，甲○○沿興中二路由東往西方
    向行抵興中二路、中華四路交岔口時，欲左轉進入中華四路
    南行，適有丙○○駕車沿高雄市苓雅區○○○路由西向東方
    向行經興中二路、中華四路交岔口（丙○○亦飲用酒類而達
    於不能安全駕駛動力交通工具狀態，前經臺灣高等法院高雄
    分院以97年度交上易字第17號判處罰金新臺幣60,000元確定
    ），甲○○因不勝酒力且駕車不慎而與丙○○發生擦撞。肇
    事後，甲○○友人乙○○趕赴現場，其明知甲○○係酒後駕
    車肇事而涉有刑法公共危險罪嫌之犯人，竟意圖使甲○○隱
    避，向在場處理之員警戊○○、連清源2 人謊稱係其駕駛車
    牌號碼5506-DW 號自小客車而肇事，冒充為駕駛人以頂替真
    正駕駛人甲○○。經警分別於96年7 月28日凌晨3 時2 分許
    、同日凌晨3 時26分許，對甲○○、丙○○2 人施測，測得
    其等呼氣後之酒精濃度各達每公升0.95毫克、0.77毫克，並
    將甲○○、乙○○、丙○○均帶回警局調查後，始查悉全部
    上情。
二、案經高雄市政府警察局苓雅分局報請臺灣高雄地方法院檢察
    署檢察官偵查起訴。
    理  由
壹、證據能力部分：
一、按被告以外之人於偵查中向檢察官所為之陳述，除顯有不可
    信之情況者外，得為證據，刑法第159 條之1 第2 項定有明
    文。本案證人丙○○、戊○○、連清源於偵查中之陳述，均
    屬被告以外之人於審判外之陳述，上開證人於偵查中經具結
    而為陳述，且經審核其作成陳述之外部情狀，並無受脅迫或
    其他不正取供等顯不可信之情況，是均應認其偵查所為陳述
    有證據能力。
二、再按被告以外之人於審判外之陳述雖不符刑事訴訟法第159
    條之1 至之4 等4 條之規定，而經當事人於審判程序同意作
    為證據，法院審酌該言詞陳述或書面陳述作成時之情況，認
    為適當者，亦得為證據；當事人、代理人或辯護人於法院調
    查證據時，知有前項不得為證據之情形，而未於言詞辯論終
    結前聲明異議者，視為有前項之同意，刑事訴訟法第159 條
    之5 第1 、2 項定有明文。經查：
  (一)證人丙○○於肇事後接受員警訪談所作成之交通事故談話紀
    錄，及其稍後於警詢中之陳述，對於本案全部被告，屬被告
    以外之人於審判外之陳述；另被告甲○○、乙○○於於肇事
    後接受員警訪談所作成之交通事故談話紀錄，及其稍後於警
    詢中之陳述，對於其餘共同被告，均屬被告以外之人於審判
    外之陳述，又檢察官、被告均已知悉該陳述屬傳聞證據，且
    被告甲○○同意以之作為本案之證據，被告乙○○於本院言
    詞辯論終結前均未聲明異議，本院審酌上開陳述作成時之外
    部情狀，並無不正取供等任何不適當之情況，認以之作為本
    案之證據，應屬適當，是上開警詢中陳述應有證據能力。
  (二)員警製作之交通事故現場圖、刑法第185 條之3 案件測試觀
    察紀錄表各1 紙，為被告甲○○肇事後到場處理之員警於審
    判外所為之書面陳述，屬傳聞證據，且無刑事訴訟法第159
    條之1 至之4 等4 條規定情形，又檢察官、被告均已知悉該
    陳述屬傳聞證據，且被告甲○○同意引用作為本案證據，被
    告乙○○則於本院言詞辯論終結前均未聲明異議，本院審酌
    上開證據於作成時亦無任何不適當之情況，認以之作為本案
    之證據，應屬適當，是上開證據應有證據能力。
貳、實體部分；
一、訊據被告甲○○固坦承其肇事後率先下車與丙○○理論之事
    實，惟矢口否認有何不能安全駕駛動力交通工具犯行，辯稱
    ：96年7 月27日其與乙○○與另一名綽號「阿九」之友人一
    起前往大帝國舞廳找朋友喝酒，肇事時汽車係由乙○○駕駛
    ，其因為喝了酒，就在後座休息云云。另被告乙○○則矢口
    否認有何頂替犯行，辯稱：當天是由其駕駛前揭車輛與丙○○發生擦撞，其因為肇事後緊張肚子疼痛，先徒步前往附近
    的大帝國舞廳上廁所，回來以後員警都已經到場了，其才向
    員警表明其為駕駛人云云。經查：
  (一)車號5506-DW 號自小客車於96年7 月28日凌晨2 時26分許，
    自興中二路由東往西方向行抵興中二路、中華四路交岔口，
    正左轉進入中華四路時，適丙○○於飲酒後駕車沿高雄市苓
    雅區○○○路由西向東方向行經興中二路、中華四路交岔口
    ，二車發生擦撞，被告甲○○即下車與丙○○爭執理論，另
    因被告乙○○在現場向員警表示自己為肇事之駕駛人，員警
    乃分別對被告甲○○、乙○○實施酒測，測得被告甲○○呼
    氣酒精濃度為每公升0.95毫克，被告乙○○呼氣酒精濃度為
    每公升零毫克等事實，分別為被告甲○○、乙○○所自承，
    另經證人丙○○、戊○○分別於偵查、審理中證述屬實，及
    證人連清源於偵查中證述明確，此外，並有高雄市政府警察
    局交通大隊交通事故談話紀錄表、道路交通事故現場圖、刑
    法第18 5條之3 案件測試觀察紀錄表，及被告甲○○、乙○○、證人丙○○之酒精濃度測試報告各1 紙在卷可資佐證（
    見警卷第7至10，16至18頁），是以上揭事實，先予認定。
  (二)又車號5506-DW 號自小客車與丙○○駕駛之車輛發生擦撞以
    後，被告甲○○立刻下車與丙○○理論之經過，經證人丙○○於本院審理時證稱：其駕駛車輛與另一台銀灰色休旅車發
    生擦撞後，有一個人直接跑到其車門旁邊，對其咆哮，並且
    辱罵：「幹你娘，你會不會開車！」，還說：「如果妳不是
    女生我就打死妳！」，其很生氣，也下車與那人理論，該人
    就是在庭之甲○○等語，又證稱：在爭執時印象中對方的車
    上也陸續有人下車，但下來幾個人其不清楚，因為其注意到
    時，四周已經來了5 、6 人，當時其有感覺到有一些人是對
    方叫來，或是自己來圍觀的，應該不是車上原來的乘客等語
    （見本院卷第91、92頁）。又員警剛到場處理時，只有被告
    甲○○、丙○○與另一名男性在場，被告乙○○係稍後才到
    事故現場一節，則經員警戊○○到庭證稱：其剛到車禍現場
    時，有看到甲○○、丙○○及另一名男性在場，該名男性並
    非在場之乙○○，丙○○那部車上僅有1 人，乙○○是在其
    到達現場約2 、30分鐘以後，才出現在現場，當時交通隊員
    警已到現場繪製現場圖、拍照等語明確（見本院卷第76至78
    頁）；另證人即員警連清源於偵查中亦證稱：其到達現場時
    並未看見乙○○，只看到甲○○與另外一位男性在場等語（
    見偵卷第38頁）。另被告乙○○亦自承在員警抵達事故現場
    時其本人並不在場之事實。從而，被告甲○○在車禍發生後
    立即下車與丙○○理論，且員警到場時乙○○並不在現場，
    直到約10幾、20分鐘後，乙○○始出現在現場，並向員警聲
    稱其為駕駛人之事實，應堪認定。
  (三)又被告甲○○在員警最初抵達現場時，曾經向員警坦承其為
    駕駛人之事實，經員警戊○○於審判中證稱：其到場處理時
    甲○○有坦承車子是他開的，還將證件交出來等語明確（見
    本院卷第76頁）；此與證人連清源於偵查中證稱：當時因為
    甲○○自承係駕駛人，所以其等就沒有對另一位在場男性實
    施酒測等語（見偵卷第38頁），核屬相符。是以被告甲○○
    於員警剛到達現場時，曾向員警坦承係駕駛人之事實，應堪
    認定。至被告甲○○辯稱其從未向員警表示過自己是駕駛人
    云云，則不足採信。
  (四)另被告甲○○、乙○○固分別辯稱：當天二人係一起前往飲
    酒，因被告乙○○未喝酒，所以就由被告乙○○開車云云。
    惟查，被告乙○○於偵查中係供稱：其與甲○○於96年7 月
    27日晚上11時許，在其等位於中山路附近的朋友家中喝酒，
    在場除其自己以外，還有甲○○等約5 、6 人左右，其等喝
    酒喝到隔日凌晨2 時左右，因為甲○○喝很多威士忌，而其
    喝得比較少，就由其負責開車云云（見偵卷第37頁）。惟被
    告甲○○於本院審理時經以證人身分詰問，證稱：其當日晚
    間是與被告乙○○、另一個朋友「阿九」前往四維路上的大
    帝國舞廳喝酒，乙○○與其一起前往舞廳，也與其一起離開
    等語（見本院卷第97至99頁），是則被告甲○○、乙○○2
    人對其等當日係一起前往何處喝酒之說法，竟完全不同，倘
    被告甲○○、乙○○確實於案發當日一起喝酒，其等應無可
    能就喝酒地點之供述如此歧異之理。從而，被告乙○○於案
    發當日並未與被告甲○○於大帝國舞廳一起喝酒，且未與被
    告甲○○一同離開大帝國舞廳，並開車搭載被告甲○○返家
    ，而係於車禍發生後才抵達現場之事實，屬灼然至明，本案
    被告乙○○於事故發生前既未與被告甲○○共同行動，即無
    可能於前揭時間、地點駕駛前揭車輛，綜合上述情節觀之，
    事故發生後第一時間下車之被告甲○○為真正之駕駛人，被
    告乙○○則非駕駛人之事實，即堪認定。
  (五)被告乙○○雖辯稱：其車禍後因為緊張肚子痛，才先去離開
    附近的帝國大舞廳上廁所云云。惟查，員警到達現場處理時
    ，被告甲○○並未向員警表示被告乙○○係暫時離開，前去
    上廁所一節，經證人即員警戊○○、連清源分別於偵查時證
    述屬實（見偵卷第38頁）。而被告乙○○於事故現場未曾向
    員警解釋其先前去何處之事實，亦經證人戊○○於審判時證
    稱：被告乙○○沒有解釋他之前去哪裡，來就說車子是他開
    的，他願意接受酒測等語（見本院卷第78頁），另依據員警
    於肇事當日凌晨4 時5 分製作之被告乙○○道路交通事故談
    話紀錄表係記載：「肇事後，我當時因過於緊張，未下車，
    而是由甲○○乙人下車理論，我是等到警方到達以後，才下
    車的」（見警卷第10頁），至同日凌晨5 時10分被告乙○○
    警詢時亦僅陳稱：肇事後是甲○○先下車察看對方狀況等語
    （有被告乙○○96年7 月28日警詢筆錄在卷可證，見警卷第
    3 、4 頁），均未提及其因其肚子痛而前往大帝國舞廳上廁
    所之事；另當日被告乙○○被移送由臺灣高雄地方法院檢察
    署檢察官複訊時，亦全未提及其前往大帝國舞廳上廁所之事
    （有當日內勤檢察官偵訊筆錄在卷可證，見偵卷第5 至9 頁
    ）；至檢察官於96年11月9 日開庭傳訊被告乙○○，及證人
    丙○○、連清源、戊○○等人，證人丙○○先經檢察官訊以
    ：「發生事故時乙○○是否在場？」，證稱：「我沒有看到
    他，是直到警察來問筆錄說是誰開車，莊男才出來說是他開
    車」等語，嗣後被告乙○○始辯解稱：「剛發生事故時，我
    因為緊張所以一直待在車子裡面，所以是甲○○下車跟對方
    吵架，後來在車內待約2 到3 分鐘才下車站到車子駕駛座那
    邊看他們爭執，後因為想拉肚子，所以跑到附近的帝國大舞
    廳上廁所」云云（見96年11月9 日偵查筆錄，偵卷第35至39
    頁）。按自稱為「駕駛人」之人在車禍發生後，第一時間不
    在現場，而由自稱為「乘客」之人下車與對方理論，本足以
    使員警合理懷疑該自稱駕駛人之人並非真正駕駛人，被告乙○○既有肚子痛前往他處上廁所之正當理由，竟未立即向員
    警解釋，至內勤檢察官訊問時亦未說明此情，直到96年11月
    9 日才第一次提出此一說法，實悖於常情，足徵被告乙○○
    所辯前揭情詞，無非係臨訟卸責之詞，不足採信。
  (六)再者，依被告甲○○、乙○○2 人之辯解，被告乙○○為駕
    駛人，車禍發生後第一時間係停留在車上，讓乘客甲○○下
    車與丙○○理論，之後又獨自跑去他處上廁所，一直到1 、
    20分鐘後才回到現場向員警表明自己是肇事者，則被告乙○○於事故發生後，先是獨自在旁觀看，置身事外，後又丟下
    被告甲○○與丙○○繼續爭吵，彷彿自己與該事故完全無關
    ，其行為模式實已非一般正常智識程度之人所能理解。又被
    告甲○○於本院審理時證稱：其當天喝了很多酒，就躺在車
    子後坐休息，其不知道車禍是如何發生的，只聽到「砰」一
    聲其就爬起來了等語（見本院卷第97、98頁），則被告甲○○既非駕駛人，亦未看見車禍發生之經過，事故發生後不與
    駕駛人商量，在第一時間急忙下車與丙○○理論，並且不分
    青紅皂白大聲指摘丙○○駕車不慎，亦顯然違背常情。此外
    ，被告乙○○雖於本院審理時又辯解稱：其當時因為看到丙○○與甲○○互罵髒話，又丙○○係開賓士SMART 小轎車，
    想到丙○○可能有特殊背景，所以才會感到緊張害怕云云（
    見本院卷第103 頁），惟丙○○僅一單身女子，且據被告甲○○、乙○○所陳，其等車上共乘坐3 名男子，當時被告甲○○又敢下車大聲與丙○○理論，而被告乙○○自己為20多
    歲之成年男子，竟然只敢躲在一旁觀看，甚至害怕到肚子痛
    需要去他處上廁所，亦顯不合常理。以上種種，更足認被告
    甲○○、乙○○所辯均屬推諉卸責之詞，不足採信。
  (七)至丙○○於受內勤檢察官訊問時雖曾指稱：被告乙○○就是
    當時開車之人云云，惟其於96年11月9 日檢察官訊問時，即
    翻異前詞，證稱：實際上其並不知道當時開車之人是誰，其
    只知道車禍發生以後，是甲○○過來與其理論等語（見偵卷
    第35、36頁），至本院審理時，經審判長訊以為何其陳述前
    後不同，證人丙○○復陳稱：其在內勤檢察官訊問時是那樣
    說沒有錯，是因為乙○○說是他開車的，其當時是不想造成
    更大的問題，才會這麼說，到下次開庭時檢察官一直強調不
    可以作偽證，也不可以猜測，其才知道不能隨便說，後來才
    承認其實際上沒有看到是何人由駕駛座下來等語（見本院卷
    第94頁），是以證人丙○○前於內勤檢察官訊問時所為證述
    ，實不足以為被告甲○○、乙○○有利之認定。
  (八)又人於飲用酒精達一定數量後，相較於平常未飲酒之精神狀
    態，有注意力降低、反應遲緩而影響駕駛之狀況，正常人於
    飲酒後當呼氣酒精濃度達每公升0.25毫升時，肇事率為正常
    情形之2 倍，酒精濃度達每公升0.55毫升時，肇事率為正常
    情形之10倍，酒精濃度達每公升0.85毫升時，肇事率則為正
    常情形之50倍（參見中央警察大學交通學系暨交通管理研究
    所蔡志中教授製作之「酒精濃度與肇事率關係」表）。本案
    被告甲○○於事故後經測得呼氣酒精濃度達每公升0.95毫克
    ，業如前述，則其駕駛車輛時之精神狀態，顯已達於不能安
    全駕駛動力交通工具之程度至明。
  (九)綜上所述，本案事證明確，被告甲○○酒後不能安全駕駛動
    力交通工具及被告乙○○頂替之犯罪事實均已經證明，均應
    予依法論科。
二、被告甲○○為前揭犯行後，刑法第185 條之3 業於97年1 月
    2 日修正公布，於同年月4 日施行，修正前該條規定「服用
    毒品、麻醉藥品、酒類或其他相類之物，不能安全駕駛動力
    交通工具而駕駛者，處1 年以下有期徒刑、拘役或3 萬元以
    下罰金」，修正後則規定「服用毒品、麻醉藥品、酒類或其
    他相類之物，不能安全駕駛動力交通工具而駕駛者，處1 年
    以下有期徒刑、拘役或科或併科15萬元以下罰金」，其罰金
    刑部分已由3 萬元以下罰金，修正提高為15萬元以下罰金，
    並得併科處罰。是被告行為後法律已有變更，茲經比較結果
    ，以修正前即行為時刑法規定對被告甲○○較有利，是依刑
    法第2 條第1 項前段之規定，應適用修正前即行為時刑法第
    185 條之3 論處。
三、核被告甲○○所為，係犯刑法第185 條之3 之不能安全駕駛
    動力交通工具罪；被告乙○○所為，係犯刑法第164 條第2
    項之頂替罪。爰審酌被告甲○○在酒後已達不能安全駕駛狀
    態下，猶貿然駕駛汽車上路，且其所測得之呼氣中酒精濃度
    ，達每公升0.95毫克，因而與他人發生車禍事故，且其不僅
    飾詞否認犯罪，尚由他人為自己頂替犯行，視國家公權力於
    無物，犯後態度極為惡劣；被告乙○○為隱避被告甲○○受
    刑事追訴，所為已妨礙偵查機關查緝、追訴犯罪嫌疑人，且
    犯後毫無悔意、態度不佳，一再耗費珍貴之司法資源等節，
    並分別考量被告甲○○、乙○○之素行、生活狀況、智識程
    度等一切情狀，分別量處如主文所示之刑（至公訴意旨雖對
    被告2 人分別求處有期徒刑8 月，惟本院審酌上述所有量刑
    事由後，仍認檢察官所求處之刑度尚嫌過重，併予敘明）；
    並考量被告甲○○教育程度為國中畢業，職業為漁夫，家境
    小康，被告乙○○之教育程度為高職畢業、家庭經濟狀況小
    康等情（見被告2 人警詢筆錄基本資料欄），分別諭知以新
    臺幣1,000 元為易科罰金折算之標準，以資懲儆。
據上論斷，應依刑事訴訟法第299 條第1 項前段，刑法第2 條第
1 項、第164 條第2 項、第1 項、第41條第1 項前段，修正前刑
法第185 條之3 ，刑法施行法第1 條之1 ，判決如主文。
本案經檢察官丁○○到庭執行職務。
中    華    民    國    97    年    4     月    29    日
                  刑事第十七庭  審判長法  官  洪能超
                                      法  官  林建鼎
                                      法  官  陳思帆
以上正本證明與原本無異。
如不服本判決應於收受本判決後10日內向本院提出上訴書狀，並
應敘述具體理由，如未敘述上訴理由者，應於上訴期間屆滿後20
日內補提理由書狀於本院（均須按他造當事人之人數附繕本）「
切勿逕送上級法院」。
中    華    民    國    97    年    4     月    29    日
                                      書記官  王高山
附錄：本案論罪科刑法條
97年1月2日修正前之刑法第185條之3：
服用毒品、麻醉藥品、酒類或其他相類之物，不能安全駕駛動力
交通工具而駕駛者，處1年以下有期徒刑、拘役或3萬元以下罰金
。
中華民國刑法第164條
藏匿犯人或依法逮捕拘禁之脫逃人或使之隱避者，處2 年以下有
期徒刑、拘役或5 百元以下罰金。
意圖犯前項之罪而頂替者，亦同。
刑法施行法第1條之1
中華民國94年1 月7 日刑法修正施行後，刑法分則編所定罰金之
貨幣單位為新臺幣。
94年1 月7 日刑法修正時，刑法分則編未修正之條文定有罰金者
，自94年1 月7 日刑法修正施行後，就其所定數額提高為30倍。
但72年6 月26日至94年1 月7 日新增或修正之條文，就其所定數
額提高為3 倍。


司法院資訊處製作；財團法人民間司法改革基金會備份。
